【裁判字號】    94,訴,400
【裁判日期】    950620
【裁判案由】    塗銷抵押權登記
【裁判全文】
臺灣新竹地方法院民事判決               94年度訴字第400號
原      告
即反訴被告  乙○○
訴訟代理人  羅秉成律師
複  代理人  魏順華律師
            謝智潔律師
被      告
即反訴原告  國有財產局台灣中區辦事處新竹分處即高九峰之遺
            產管理人
法定代理人  丙○○
訴訟代理人  張堂歆律師
上列當事人間請求塗銷抵押權登記事件，本院於民國95年5月30
日辯論終結，判決如下：
    主      文
原告之訴駁回。
訴訟費用由原告負擔。
反訴原告之訴駁回。
反訴訴訟費用由反訴原告負擔。
    事實及理由
壹、本訴部分：
一、原告主張：
(一)緣原告於民國（下同）72年間向被繼承人高九借款（下稱
    系爭借款），為擔保系爭借款債務之清償，於72年8月3日以
    其所有坐落新竹市○○段362地號土地（下稱系爭土地）設
    定權利價值新臺幣（下同）1,065,000元之抵押權予高九
    （下稱系爭抵押權），約定存續期限自72年8月3日起至74年
    2月2日，並經地政機關於72年8月4日辦畢系爭抵押權登記在
    案。嗣原告於72年12月間出售其所有之其他土地，並以所賣
    得之價金清償系爭借款完畢，惟因高九臥病在床，致兩造
    遲未辦理塗銷系爭抵押權登記手續。詎高九於73年10月9
    日死亡，因無法定繼承人，原告乃向本院聲請指定高九之
    遺產管理人，經本院以92年度財管字第19號裁定指定被告為
    高九之遺產管理人，嗣被告不服提起抗告，再經臺灣高等
    法院以93年度家抗字第245號裁定駁回抗告而告確定。是本
    件原告既已清償系爭借款，則基於抵押權之從屬性，系爭抵
    押權即因失所附麗而應予塗銷；退步而言，縱認原告並未能
    舉證證明系爭借款業因清償而消滅，惟依民法第125條及第8
    80條之規定，系爭借款請求權因未於清償日即74年2月2日起
    15年間行使而消滅，則系爭抵押權亦因未於系爭借款請求權
    罹於時效後5年間即94年2月2日實行而消滅，是原告亦得請
    求塗銷系爭抵押權登記。並聲明：被告應就坐落新竹市○○
    段362地號土地於72年8月4日由高九所設定，存續期限自
    72年8月3日至74年2月2日權利價值1,06 5,000元之抵押權辦
    理塗銷登記。
(二)對被告抗辯所為之陳述：
  1.被告雖辯稱原告尚未清償系爭借款云云，惟此實非事實，經
    查，原告確已向高九清償系爭借款完畢，此由證人甲○○
    於94年12月8日到庭證述：「．．．高九是我姊夫的表哥
    ，原告曾交給我三筆錢，時間久遠，原告在交給我這三筆錢
    ，並未特別言明該用途。印象中好像每次交付一張支票，共
    有三次，各約五萬．．．」等語，足證原告尚委託證人甲○
    ○轉交所積欠高九最後200,000元部分，始將債務全數清
    償完畢等情，雖證人甲○○所稱上開款項應該是要還給姊姊
    云云，惟此應係事隔20年，記憶不清所致，是被告前開所辯
    尚非足採。
  2.被告雖另辯稱依民法第128條之規定，消滅時效係自請求權
    可行使時起算，惟自高九死亡時起至選任被告為遺產管理
    人確定期間，被告無從對原告行使請求權云云，惟此亦無理
    由。蓋按民法第128條所謂消滅時效自請求權可行使時起算
    ，係指權利本身處於得行使的狀態而言，與權利人無涉，又
    參照最高法院29年上字1489（按誤植為1498）號判例與28年
    上字1760號判例意旨，將請求權分為有定清償期限者與未定
    清償期限者二種，有定清償期限者消滅時效自期限屆滿時起
    算，未定清償期限者消滅時效自債權成立時起算，是皆係以
    權利本身得否行使起算消滅時效期間，至於因權利人本身事
    故導致無法行使權利與本條無關，是被告上開所辯亦非可採
    。
二、被告則以：其對於原告主張前為擔保系爭借款之清償，於72
    年8月3日以其所有系爭土地設定權利價值1,065,000元之系
    爭抵押權予高九，雙方約定存續期限自72年8月3日起至74
    年2月2日，並經地政機關於72年8月4日辦畢抵押權設定登記
    ，嗣高九於73年10月9日死亡，因無法定繼承人，經原告
    聲請本院以92年度財管字第19號、臺灣高等法院以93年度家
    抗字第245號裁定指定被告為其遺產管理人確定之事實，均
    不爭執，惟原告並未能舉證證明其業已清償積欠高九之系
    爭借款債務，則其主張因已清償系爭借款，則基於抵押權之
    從屬性，系爭抵押權即因失所附麗而應予塗銷云云，即非可
    採；又因高九早於73年10月9日即已死亡，則自高九死
    亡時起至93年12月5日選任被告為高九之遺產管理人裁定
    確定期間，實無人得行使系爭借款請求權，是該請求權既非
    處於得行使之狀態，則系爭借款請求權即無從罹於時效，嗣
    於93年12月5日經裁定確定選任被告為高九之遺產管理人
    起迄至原告提起本件訴訟亦未逾請求權可行使之15年期間，
    是本件抵押權所擔保之請求權債權，既未罹於時效，則該設
    定登記之抵押權自屬尚未消滅，則原告依民法第880條規定
    訴請塗銷系爭抵押權登記，即屬無據等語置辯。並聲明：原
    告之訴駁回。
三、兩造不爭執之事實及證據：
(一)原告前於72年間向高九借款，並提供其所有系爭土地作為
    擔保，為高九設定權利價值1,065,000元之系爭抵押權，
    存續期限自72年8月3日起至74年2月2日止，債務清償日則約
    定為74年2月2日等情，此有土地登記簿謄本附卷可參，並經
    本院向新竹市地政事務所調取系爭抵押權設定之相關資料，
    亦有新竹市地政事務所95年3月24日新地登字第0950002355
    號函及檢附之相關資料在卷可佐。
(二)高九已於73年10月9日死亡，嗣原告於92年間，向本院聲
    請指定高九之遺產管理人，經本院以92年度財管字第19號
    裁定指定被告為高九之遺產管理人，嗣被告不服提起抗告
    ，經臺灣高等法院以93年度家抗字第245號裁定駁回抗告而
    告確定之事實，此有本院92年度財管字第19號裁定、臺灣高
    等法院以93年度家抗字第245號裁定附卷可稽，並經本院調
    取前開卷宗閱明屬實。
四、本件係行集中審理程序，經兩造協商並簡化爭點如下，且兩
    造均同意本件爭點以下列整理並協議簡化之爭點為限，其餘
    不再主張：
(一)原告所積欠高九之債務是否全部清償？
(二)系爭抵押權所擔保之債權，是否因罹於時效而消滅？
(三)系爭抵押權是否因為所擔保之債權時效於完成後5年間仍未
    行使而消滅？
五、本院之判斷：
(一)原告所積欠高九之債務是否全部清償？
  1.按當事人主張有利於己之事實者，就其事實有舉證之責任，
    民事訴訟法第277條前段定有明文；又民事訴訟如係由原告
    主張權利者，應先由原告負舉證之責，若原告先不能舉證，
    以證實自己主張之事實為真實，則被告就其抗辯事實即令不
    能舉證，或其所舉證據尚有疵累，亦應駁回原告之請求，最
    高法院17年上字第917號判例足資參照。
  2.本件原告雖主張其業於72年12月間，將積欠高九之系爭借
    款清償完畢云云，並聲請傳喚證人張鍚煬到庭作證，惟據證
    人即原告之弟弟張鍚煬到庭結證稱：「原告向高九峰借款設
    定抵押的事情，我不知道。我是直到九十四年一月間，我與
    原告間另有訴訟，在調解時，原告曾提到土地有設定抵押權
    給高九峰，高九峰是我姊夫的表哥，原告曾交給我三筆錢，
    時間久遠，原告在交給我這三筆錢，並未特別言明該用途。
    印象中好像每次交付一張支票，共有三次，各約五萬元左右
    ，託我將支票轉交給我外甥崔秉君。原告給我這三張票時，
    高九峰應該已經去世了。當我將支票交付崔秉君時，他也沒
    有特別詢問，就收下支票。時間大約距離現在七、八年到十
    年左右。」、「（問：確實交付支票之次數？）應該是三次
    。崔秉君曾告知，原告在姊姊生前，也有積欠姊姊約四十萬
    元左右的款項，我認為原告託我轉交的錢，應該是要還給姊
    姊，應與高九峰無關。」各等語（見本院卷第46、47頁），
    是依證人張鍚煬前開所證，縱足認原告曾前後3次交付面額
    各約50,000元之支票託證人張鍚鍚轉交，惟轉交之對象均係
    訴外人崔秉君，而轉交之時間亦係約在距離現在（即94年12
    月8日）約7、8年至10年之時間，實均無從證明原告託證人
    張鍚煬所轉交之款項係為清償積欠高九之借款，亦無從遽
    認原告業將積欠高九之系爭債務清償完畢，此外，原告就
    其主張確已清償積欠高九之系爭債務云云，並未能另舉他
    證以實其說，揆諸前開說明，應認其前開主張尚非足採。
(二)系爭抵押權所擔保之債權，是否因罹於時效而消滅？
  1.按請求權，因十五年間不行使而消滅；消滅時效，自請求權
    可行使時起算，民法第125條前段、第128條分別定有明文。
    次按屬於繼承財產之權利，或對於繼承財產之權利，自繼承
    人確定或管理人選定或破產之宣告時起，六個月內，其時效
    不完成，固為民法第140條所明定，惟所謂時效不完成，乃
    時效期間行將完成之際，有不能或難於中斷時效之事由發生
    ，使時效於該事由終止後一定時間內，暫緩完成，俾請求權
    人得於此一定期間內行使權利，以中斷時效之制度，而我民
    法既未採時效進行停止制度，故時效進行中，不論任何事由
    ，時效之進行均不因而停止，故有時效不完成之事由時，於
    該時效不完成之一定期間內，如無時效中斷事由發生，其時
    效即告完成（最高法院80年度台上字第2497號判例參照）；
    再按繼承開始時，繼承人之有無不明者，應由親屬會議或聲
    請法院選定遺產管理人，則為同法第1177條、第1178條所明
    定，是民法第140條所謂「管理人選定」，應係指依上開規
    定選任遺產管理人而言，故一旦選任遺產管理人之裁定確定
    ，暫緩完成時效之六個月期間，即開始起算。
  2.查原告前於72年間向高九借款，並提供其所有系爭土地作
    為擔保，為高九設定權利價值1,065,000元之系爭抵押權
    ，存續期限自72年8月3日起至74年2月2日止，債務清償日則
    約定為74年2月2日等情，已如前述，則自兩造所約定之債務
    清償日（即74年2月2日）起，其請求權時效即開始進行，迄
    至89年2月1日止，其15年時效期間應已屆滿，惟高九於73
    年10月9日死亡，且其在台有無繼承人不明，致其請求權實
    無法行使，而有時效不完成之事由，嗣經原告於92年間，向
    本院聲請指定高九之遺產管理人，經本院以92年度財管字
    第19號裁定指定被告為高九之遺產管理人，嗣被告不服提
    起抗告，經臺灣高等法院以93年度家抗字第245號裁定駁回
    抗告而告確定之情，亦如前述，而前開指定遺產管理人之裁
    定，係於93年12月5日確定，此並有兩造所不爭之本院確定
    證明書在卷可稽，則揆諸前開說明，應認自93年12月5日高
    九之遺產管理人確定為被告時起，6個月內，其時效仍不
    完成，詎被告遲至95年3月2日始具狀訴請原告清償系爭債務
    ，此觀被告辯論意旨狀自明，是參諸上開說明，顯已逾6個
    月時效不完成之期間（即自93年12月5日起至94年6月4日止
    ），則其借款返還請求權業因罹於時效而消滅，是原告主張
    系爭抵押權所擔保之債權已因罹於時效而消滅等語，堪可採
    信，至被告所辯系爭抵押所擔保之債權尚未罹於時效而消滅
    云云，尚非可採。
(三)系爭抵押權是否因為所擔保之債權時效於完成後5年間仍未
    行使而消滅？
    經查，系爭抵押權所擔保之債權請求權業於94年6月4日已因
    罹於時效而消滅等情，雖業如前述，惟按以抵押權、質權或
    留置權擔保之請求權，雖經時效消滅，債權人仍得就其抵押
    物、質物或留置物取償；又抵押權擔保之債權，其請求權已
    因時效而消滅，如抵押權人於消滅時效完成後，五年間不實
    行其抵押權者，其抵押權消滅，民法第145條第1項及第880
    條分別定有明文。故抵押權因其所擔保權之請求權之消滅時
    效完成及五年除斥期間之經過，即歸於消滅。是揆之前揭說
    明足悉，系爭抵押權所擔保之債權請求權雖因時效完成而消
    滅，惟抵押權人之被告仍得於消滅時效完成後，5年內實行
    其抵押權，而迄今既尚未逾5年之除斥期間，則原告主張系
    爭抵押權已因所擔保之債權時效於完成後5年間仍未行使而
    消滅云云，即非可採。
(四)綜上所述，系爭抵押權所擔保之債權請求權雖至94年6月4日
    已因罹於時效而消滅，惟依民法第880條之規定，被告仍得
    於消滅時效完成後5年內行使其抵押權，則系爭抵押權之除
    斥期間應至99年6月3日，是自系爭抵押權所擔保之債權請求
    權因時效而消滅後迄尚未滿5年之除斥期間，從而，原告訴
    請被告應就坐落系爭土地於72年8月4日由高九所設定，存
    續期限自72年8月3日至74年2月2日權利價值1,065,000元之
    系爭抵押權辦理塗銷登記，即屬於法無據，應予駁回。
貳、反訴部分：
一、反訴原告主張：高九業於73年10月9日即已死亡，則自高
    九死亡時起至93年12月5日選任反訴原告為高九之遺產
    管理人裁定確定期間，實無人得行使系爭借款請求權，是該
    請求權既非處於得行使之狀態，則系爭借款請求權即無從罹
    於時效，嗣於93年12月5日經裁定確定選任反訴原告為高九
    之遺產管理人起迄至反訴原告提起本件訴訟亦未逾請求權
    可行使之15年期間，是本件抵押權所擔保之請求權債權，既
    未罹於時效，則該設定登記之抵押權自屬尚未消滅，而反訴
    被告迄未能舉證證明業已清償系爭借款，復又辯稱系爭抵押
    權業因所擔保之債權時效於完成後5年間仍未行使而消滅，
    致反訴原告之權利陷於不安之地位，則反訴原告自有提起確
    認之訴，除去不安之必要，爰依法提起本訴，並聲明：(一)確
    認高九就反訴被告所有坐落新竹市○○段362地號土地，
    於72年8月4日設定存續期限自72年8月3日至74年2月2日止，
    權利價值1,065,000元之抵押權存在；(二)反訴被告應給付反
    訴原告1,065,000元，及自74年2月3日起至清償日止，按年
    息百分之5計算之利息。
二、反訴被告則以：反訴被告業已將系爭借款債務清償完畢，此
    由證人甲○○到庭所述，即足證反訴被告確已將最後積欠之
    200,000元部分委請甲○○業已轉交高九等情屬實，是時
    ，雖因高九臥病在床，致兩造遲未辦理塗銷系爭抵押權登
    記，惟不影響系爭借款業已清償之事實；又縱認系爭借款未
    因清償而消滅，惟依民法第125條及第880條之規定，系爭借
    款請求權因未於15年間行使而消滅等情，已如上述，是反訴
    原告自不得向反訴被告請求清償系爭借款，且系爭抵押權亦
    因未於系爭借款請求權罹於時效後5年間實行而消滅，是反
    訴原告提起確認系爭抵押權存在之訴，亦顯無理由等語資為
    抗辯，並聲明：反訴原告之訴駁回。
三、程序方面：
(一)按當事人不得就已起訴之事件，於訴訟繫屬中，更行起訴；
    又起訴違背第253條者，法院應以裁定駁回之，民事訴訟法
    第253條、第249條第1項第7款分別定有明文。又已起訴之事
    件，在訴訟繫屬中，該訴訟之原告或被告不得更以他造為被
    告，就同一訴訟標的提起新訴或反訴，此觀民事訴訟法第25
    3條之規定自明。所謂就同一訴訟標的提起新訴或反訴，不
    僅指後訴係就同一訴訟標的求為與前訴內容相同之判決而言
    ，即後訴係就同一訴訟標的，求為與前訴內容可以代用之判
    決，亦屬包含在內。故前訴以某請求為訴訟標的求為給付判
    決，而後訴以該請求為訴訟標的，求為積極或消極之確認判
    決，仍在上開法條禁止重訴之列，最高法院46年台抗字第13
    6號裁判要旨參照。經查，本件反訴被告以系爭抵押權業已
    罹於時效為由，訴請反訴原告塗銷系爭抵押權登記，而反訴
    原告在前開塗銷抵押權登記給付之訴提起後，復提起本件反
    訴，求為確認系爭抵押權存在，核反訴原告所提上揭反訴乃
    以反訴被告提起本訴之抵押權塗銷登記請求權一部為其訴訟
    標的，並求為積極確認判決，揆諸前開說明，反訴原告就反
    訴被告業已起訴之事件，復提起本件反訴，其反訴自屬不合
    法，應予駁回，先予敘明。
(二)次按訴狀送達後，原告不得將原訴變更或追加他訴。但有下
    列各款情形之一者，不在此限：二、請求之基礎事實同一者
    ，民事訴訟法第255條第1項第2款定有明文。又所謂請求之
    基礎事實同一，係指變更或追加之訴與原訴之主要爭點有其
    共同性，各請求所主張之利益在社會生活上可認係屬同一或
    關連之紛爭，而就原請求之訴訟及證據資料，於繼續審理時
    ，在相當程度範圍內具有同一性或一體性，得期待於後請求
    之審理予以利用，俾先後兩請求得在同一程序中一併解決，
    避免重複審理者，自屬之。判斷是否合於民事訴訟法第255
    條第1項第2款之「請求之基礎事實」同一，應考慮被告之防
    禦權是否受到不利益及在訴訟之過程，准予為訴之變更、追
    加後，原來已經進行過之訴訟資料與證據資料，有無繼續使
    用之可能性及價值，最高法院90年度台抗字第287號、90年
    度台抗字第519號裁判意旨可資參照。查本件反訴原告起訴
    時，原係聲明確認高九就反訴被告所有坐落新竹市○○段
    362地號土地，於72年8月4日設定存續期限自72年8月3日起
    至74年2月2日權利價值1,065,000元之抵押權存在（惟此部
    分反訴並不合法，詳如前述），嗣於訴訟進行中，追加聲明
    請求反訴被告應給付反訴原告1,065,000元及自74年2月3日
    起至清償日止，按年息百分之5計算之利息，此核屬訴之追
    加，惟該追加之訴與原訴之主要爭點有其共同性，各請求利
    益之主張在社會生活上可認為具關連性，而就原請求之訴訟
    及證據資料，於審理繼續進行在相當程度範圍內具有一體性
    ，得期待於後請求之審理予以利用，故宜於同一訴訟程序審
    理，藉以一次解決紛爭，俾符合訴訟經濟之要求，況對於反
    訴被告之程序權保障亦無不利影響，揆諸前開說明，反訴原
    告所為追加之訴與原訴間之基礎事實即屬同一，是以，反訴
    原告所為之訴之追加，程序上並無不合，應予准許，併予敘
    明。
四、本院之判斷：
(一)本件兩造不爭執之事實及證據均詳如本訴所載，至反訴原告
    雖主張反訴被告應清償系爭借款云云，惟此已為反訴被告所
    否認，並以前開情詞置辯，則此部分所應審究之爭點厥為：
    反訴被告所積欠高九之債務是否全部清償？又系爭抵押權
    所擔保之債權，是否因罹於時效而消滅？
    經查，反訴被告並未能舉證證明業將積欠高九之借款債務
    清償完畢等情，已詳如本訴之第1項爭點所述，則反訴被告
    此部分所辯尚非足採。惟按按時效完成後，債務人得拒絕給
    付，民法第144條第1項定有明文；又按民法第880規定，以
    抵押權擔保之債權，其請求權已因時效而消滅，如抵押權人
    於消滅時效完成後，五年間不實行其抵押權者，其抵押權消
    滅。惟該規定僅係延長抵押權得行使期間，並非延長債權請
    求權之時效（最高法院93年度台上字第2412號判決意旨參照
    ）。從而，債務人之行使時效抗辯與否，所發生債權是否消
    滅，與抵押權是否消滅均並無依存之關係。經查，系爭抵押
    權所擔保之債權，業已因罹於時效而消滅等情，業詳如本訴
    之第2項爭點所述，則反訴被告自得以系爭債權請求權業已
    罹於時效為由而拒絕給付，是反訴原告主張系爭抵押權所擔
    保之債權，尚未因罹於時效而消滅，並請求反訴被告清償系
    爭借款云云，即屬無據，難謂可採。
(二)從而，反訴原告訴請確認高九就反訴被告所有坐落新竹市
    ○○段362地號土地，於72年8月4日設定存續期限自72年8月
    3日至74年2月2日止，權利價值1,065,000元之抵押權存在，
    並請求反訴被告應給付反訴原告1,065,000元，及自74年2月
    3日起至清償日止，按年息百分之5計算之利息，或違反禁止
    重訴原則，或屬無理由，均無從准許，均應予駁回。
、本件事證已臻明確，兩造其餘攻擊防禦方法及舉證，均核與
    判決結果無影響，爰不一一論述，附此敘明。
據上論結，本件原告之訴為無理由，反訴原告之訴為不合法及無
理由，依民事訴訟法第78條，判決如主文。
中    華    民    國    95    年    6     月    20    日
                  民事第一庭    法  官  高敏俐
以上正本係照原本作成。
如對本判決上訴，須於判決送達後20日內向本院提出上訴狀。
中    華    民    國    95    年    6     月    20    日
                                書記官  洪木志


司法院資訊處製作；財團法人民間司法改革基金會備份。
